ACORDAO-COMPLETO-2484206

ACÓRDÃO 10744/2021 ATA 27/2021 - PRIMEIRA CÂMARA

VISTOS, relatados e discutidos estes autos de tomada de contas especial instaurada pelo Fundo Nacional de Saúde em razão de ocorrências detectadas na aplicação de recursos do SUS, repassados na modalidade fundo a fundo, nos exercícios de 2011 e 2012, ao Fundo Municipal de Saúde de Uruaçu/GO.
ACORDAM os Ministros do Tribunal de Contas da União, reunidos em sessão da 1ª Câmara, ante as razões expostas pelo Relator, e com fundamento nos arts. 1º, inciso I, 12, § 3º, 16, incisos II e III, alínea "b", 18, 19, caput, 23, incisos II e III, 26, 28, inciso II, 57, e 58, inciso II, da Lei 8.443/1992 c/c com os arts. 214, incisos II e III, alínea "a", e 217, do Regimento Interno do TCU, em:
9.1. considerar Magda Vieira de Melo revel para todos os efeitos, dando-se prosseguimento ao processo;
9.2. acolher as alegações de defesa do Município de Uruaçu/GO;
9.3. julgar regulares com ressalva as contas do Município de Uruaçu/GO, dando-lhe quitação; 
9.4. julgar irregulares as contas de Magda Vieira de Melo; 
9.5. aplicar a Magda Vieira de Melo multa de R$ 5.000,00 (cinco mil reais) , a ser recolhida aos cofres do Tesouro Nacional, com atualização monetária calculada da data deste acórdão até a data do pagamento, se este for efetuado após o vencimento do prazo abaixo estipulado;
9.6. fixar prazo de 15 (quinze) dias, a contar da notificação, para comprovação, perante o Tribunal, do recolhimento da dívida acima imputada;
9.7. autorizar a cobrança judicial da dívida, caso não atendida a notificação;
9.8. autorizar, caso requerido e se o processo não tiver sido remetido para cobrança judicial, o parcelamento da dívida em até 36 (trinta e seis) parcelas mensais e consecutivas;
9.9. fixar o vencimento da primeira parcela em quinze dias, a contar do recebimento da notificação, e os das demais a cada 30 dias, devendo incidir sobre cada valor mensal os correspondentes acréscimos legais, na forma prevista na legislação em vigor;
9.10. alertar à responsável que, em caso de parcelamento da dívida, a falta de pagamento de qualquer parcela importará no vencimento antecipado do saldo devedor;
9.11. encaminhar cópia deste acórdão ao Fundo Nacional de Saúde e aos responsáveis, com a informação de que o inteiro teor do relatório e do voto que o fundamentam está disponível para a consulta no endereço www.tcu.gov.br/acordaos.

Tomada de contas especial instaurada pelo Fundo Nacional de Saúde em decorrência da não comprovação da regular aplicação dos recursos repassados pela União ao Fundo Municipal de Saúde de Uruaçu/GO.

Primeira Câmara

Município de Uruaçu/GO

3. Responsáveis: Magda Vieira de Melo (XXX.081.601-XX); Município de Uruaçu/GO (01.219.807/0001-82)

13.1. Ministros presentes: Benjamin Zymler (na Presidência), Walton Alencar Rodrigues, Vital do Rêgo e Jorge Oliveira (Relator).
13.2. Ministros-Substitutos presentes: Augusto Sherman Cavalcanti e Weder de Oliveira.

JORGE OLIVEIRA

Adoto como relatório a instrução final produzida no âmbito da Secretaria de Controle Externo de Tomada de Contas Especial - SecexTCE (peça 66) , que contou com a anuência dos dirigentes da referida unidade (peças 67 e 68) , bem como do representante do Ministério Público junto ao TCU - MPTCU (peça 69) :
"INTRODUÇÃO
Cuidam os autos de tomada de contas especial instaurada por Fundo Nacional de Saúde - MS, em desfavor de Fundo Municipal de Saúde de Uruaçu (CNPJ: 04.755.973/0001-91) , em razão de não comprovação da regular aplicação dos recursos repassados pela União por meio do FUNDO NACIONAL DE SAÚDE - MS.
HISTÓRICO
Em 11/12/2018, com fundamento na IN/TCU 71/2012, alterada pela IN/TCU 76/2016 e DN/TCU 155/2016, o dirigente da instituição Fundo Nacional de Saúde - MS autorizou a instauração da tomada de contas especial (peça 28) . O processo foi registrado no sistema e-TCE com o número 2542/2018.
Os recursos repassados pelo FUNDO NACIONAL DE SAÚDE - MS ao FUNDO MUNICIPAL DE SAUDE DE URUAÇU, no período de 1/1/2011 a 31/12/2012, na modalidade fundo a fundo, foram auditados pelo DENASUS conforme consignado no relatório (peça 4) . 
O fundamento para a instauração da Tomada de Contas Especial, conforme consignado na matriz de responsabilização elaborada pelo tomador de contas, foi a constatação da seguinte irregularidade: 
Pagamento complementar com recursos federais da taxa de 30% e 40 % calculada sobre o total pago.
O responsável arrolado na fase interna foi devidamente comunicado e, diante da ausência de justificativas suficientes para elidir a irregularidade e da não devolução dos recursos, instaurou-se a tomada de contas especial.
No relatório (peça 31) , o tomador de contas concluiu que o prejuízo importaria no valor original de R$ 343.052,19, imputando-se a responsabilidade ao Fundo Municipal de Saúde de Uruaçu, na condição de beneficiário dos recursos. 
Em 4/3/2020, a Controladoria-Geral da União emitiu o relatório de auditoria (peça 33) , em concordância com o relatório do tomador de contas. O certificado de auditoria e o parecer do dirigente do órgão de controle interno concluíram pela irregularidade das presentes contas (peças 34 e 35) .
Em 23/3/2020, o ministro responsável pela área atestou haver tomado conhecimento das conclusões contidas no relatório e certificado de auditoria, bem como do parecer conclusivo do dirigente do órgão de controle interno, manifestando-se pela irregularidade das contas, e determinou o encaminhamento do processo ao Tribunal de Contas da União (peça 36) .
9.	Na instrução à peça 38, foram efetuadas as análises relacionadas aos fatos que ensejaram a instauração da TCE, tendo sido efetuada proposta de citação do responsável, bem como a audiência da então secretária municipal de saúde, de acordo com as conclusões obtidas na fase interna.
10.	A proposta foi corroborada pelo Diretor e Secretário da Unidade Técnica (peças 39 e 40) , tendo sido efetuadas a citação e audiência propostas (peças 43-44 e 61) , inclusive a audiência efetuada por meio de edital, da Sra. Magda Vieira de Melo (CPF XXX.081.601-XX) , que exerceu a função de Secretária Municipal de Saúde, no exercício entre 18/1/2011 a 31/12/2012 (peça 61) , mas não apresentou as suas razões de justificativa, podendo, nos termos do art. 12, § 3º, da Lei 8.443/1992, ser considerada revel, dando-se prosseguimento aos autos.
10.1.	Em relação à citação efetuada ao município, foram apresentadas as alegações de defesa, bem como colacionados aos autos outros elementos que a defesa entendeu pertinentes e suficientes para o deslinde daquilo que foi questionado (peças 48 a 56) . 
ANÁLISE DOS PRESSUPOSTOS DE PROCEDIBILIDADE DA IN/TCU 71/2012
Apreciação do Prejuízo ao Contraditório e Ampla Defesa
11.	Verifica-se que não houve o transcurso de mais de dez anos desde o fato gerador sem que tenha havido a notificação do responsável pela autoridade administrativa federal competente (art. 6º, inciso II, c/c art. 19 da IN/TCU 71/2012, modificada pela IN/TCU 76/2016) , uma vez que o fato gerador da irregularidade sancionada ocorreu em 8/11/2012, e o responsável foi notificado sobre a irregularidade pela autoridade administrativa competente conforme abaixo:
11.1.	Fundo Municipal de Saúde de Uruaçu, por meio do ofício acostado à peça 18, recebido em 30/8/2018, conforme AR (peça 19) .
Valor de Constituição da TCE 	
12.	Verifica-se, ainda, que o valor atualizado do débito apurado (sem juros) em 1/1/2017 é de R$ 478.207,75, portanto superior ao limite mínimo de R$ 100.000,00, na forma estabelecida conforme os arts. 6º, inciso I, e 19 da IN/TCU 71/2012, modificada pela IN/TCU 76/2016. 
OUTROS PROCESSOS/DÉBITOS NOS SISTEMAS DO TCU COM OS MESMOS RESPONSÁVEIS
13	Informa-se que não foi encontrado débito imputável ao responsável em outros processos no Tribunal.
14.	A tomada de contas especial está, assim, devidamente constituída e em condição de ser instruída.
EXAME TÉCNICO			  
Da citação do Município de Uruaçu - GO (CNPJ 01.219.807/0001-82) , por meio do Ofício 25.082/2020- Secomp-4, de 25/5/2020 (peça 43) :
	Irregularidade: Desvio de objeto de recursos federais da saúde repassados ao FMS de Uruaçu-GO, relacionado ao pagamento complementar com recursos federais da taxa de 30% e 40 % calculada sobre o total pago.
Evidências da irregularidade: documentos técnicos presentes nas peças 8, 4, 6 e 21.
Normas infringidas: Art. 1º da PT/GM/MS nº 1.606 de 14/09/2001.
Conduta: efetuar pagamento complementar com recursos federais da taxa de 30% e 40% calculada sobre o total pago.
	Nexo de causalidade: o pagamento de despesas de serviços hospitalares e ambulatoriais, contratados mediante credenciamento de serviços, firmados entre SMS e Hospital N.S.Santana Ltda. com adição do percentual de 30% no exercício de 2011 e de 40%, no exercício de 2012, em valores acima dos preços da tabela do SUS, respectivamente nos montantes de R$ 107.007,08, e de R$ 236.045,11, totalizou um desvio de objeto de R$ 343.052,19.
Culpabilidade: não se aplica.
Alegações de defesa apresentadas pelo Município de Uruaçu/GO (peça 48) :
15.	O defendente iniciou as suas alegações de defesa contextualizando a situação que demandou o chamamento aos autos do responsável, vindo a posteriormente alegar a existência da prescrição, nos termos abaixo:
	Inicialmente, esclarecemos tivemos acesso aos autos restando poucos dias para encerramento do prazo de resposta, motivo pelo qual nos manifestamos com base nos elementos e documentos que estão ao nosso alcance neste momento, contudo, desde já solicitamos a Vossa Excelência a oportunidade de complementar a documentação e apresentarmos demais esclarecimentos necessários. Cabe destacar ainda que os fatos que ensejaram a instauração da tomada de constas especial em epígrafe ocorreram há mais de 8 (oito) anos, tendo as irregularidades sido praticadas por gestão anterior, não havendo, portanto, em que se falar em responsabilização do atual gestor. Ao mais, calha ressaltar que em razão das irregularidades apontadas na Auditoria 13.338, que também deu origem à presente TCE, em 10/1/2014 o município ingressou com Ação Civil Pública em face da Sra. Magda Vieira de Melo (Protocolo nº 6852.20.14.401350) , cuja cópia da inicial nós acostamos à presente, que assim como esta TCE, tem como um de seus objetos a condenação da Requerida a ressarcir aos cofres públicos os valores gastos irregularmente nos anos de 2011 e 2012.
Ou seja, ao tomar conhecimento das irregularidades praticadas pela ex-secretária de saúde no uso dos recursos repassados pelo FNS o município tomou as atitudes que lhe cabiam a fim de ressarcir ao Fundo Municipal de Saúde os valores devidos. Ocorre que até a presente data a referida ação judicial não se finalizou. Assim, requeremos ao Tribunal a expedição de certidão de inteiro teor do processo, conforme comprovante em anexo, contudo ela ainda não foi emitida. Portanto, solicitamos que seja dada oportunidade para que, em momento posterior, possamos juntar a Certidão de Inteiro Teor da referida ação. Cabe ressaltar, ainda, que a atual gestão vem fazendo grandes investimentos na área da saúde, conforme documentos anexos, que demonstram que os investimentos feitos em ações da área da saúde superam em muito o mínimo estabelecido na Constituição Federal de 1988. Aliás, é necessário observar que os recursos federais recebidos não são suficientes para oferecer atendimentos de saúde adequado e de qualidade aos munícipes, demandando um investimento alto de recursos próprios do município, o que poderá ser demonstrado detalhadamente, caso seja dada oportunidade para que possamos juntar documentação complementar.
Portanto, conforme evidenciado, a atual gestão vem exercendo um ótimo trabalho, notadamente no que no que diz respeito aos investimentos feitos na área da saúde, de modo que não é razoável penalizá-la em razão da má gestão de gestores pretéritos, obrigando com que o município tenha que recompor seu próprio Fundo Municipal de Saúde no presente momento. Ressalte-se também que, como é de conhecimento público e notório, a pandemia causada pelo novo coronavírus (Covid-19) tem gerado grandes prejuízos às finanças públicas. Assim, exigir que o município recomponha seu próprio FMS durante a crise que se vive pode trazer ainda mais prejuízos à Administração, ao interesse público e à coletividade, inviabilizando a prestação de serviços públicos essenciais (grifo meu) . Por derradeiro, é necessário observar o entendimento consolidado do Egrégio Superior Tribunal de Justiça, de que o Município não pode responder por erros ou omissões de gestores anteriores, desde que tomadas as medidas cabíveis, conforme se depreende da Súmula 615, publicada no DJ de 14/5/2018, com o seguinte teor: 
	Súmula 615: Não pode ocorrer ou permanecer a inscrição do município em cadastros restritivos fundada em irregularidades na gestão anterior quando, na gestão sucessora, são tomadas as providências cabíveis à reparação dos danos eventualmente cometidos.
	Como ficou demonstrado nos autos, o município tomou todas as atitudes cabíveis para reparar os prejuízos causados aos cofres públicos pelos gestores anteriores, em especial com a propositura de ação civil pública em face da ex-secretária de saúde, de sorte que não cabe sua inscrição em cadastros restritivos pelos fatos apurados nesta TCE, pois tais restrições também podem inviabilizar a prestação de serviços públicos essenciais, devendo-se, portanto, aguardar a conclusão da referida ação judicial.
Análise:
Da análise dos documentos presentes nos autos, verifica-se que o município de Uruaçu (CNPJ: 01.219.807/0001-82) era a pessoa responsável pela gestão e execução dos recursos federais repassados pelo FUNDO NACIONAL DE SAÚDE - MS ao FUNDO MUNICIPAL DE SAÚDE DE URUAÇU, na modalidade fundo a fundo.
Verifica-se que foi dada oportunidade de defesa ao agente responsabilizado na fase interna, em obediência aos princípios constitucionais que asseguram o direito ao contraditório e à ampla defesa (art. 5º, inciso LV, da Constituição Federal) , conforme detalhado no item 'Análise dos Pressupostos de Procedibilidade da IN/TCU 71/2012', subitem 'Prejuízo ao Contraditório e Ampla Defesa'.
Inicialmente, resta mencionar que a citação do município se deu em razão de um desvio de objeto de recursos, cabendo efetuar algumas ponderações acerca de eventual condenação do município ao ressarcimento de seu próprio fundo de saúde, consoante alguns julgados recentes do TCU, maiormente considerando o atual contexto pela qual passa o país, onde uma condenação do município não atenderia ao interesse público nessa época de pandemia.
Em relação especificamente às irregularidades relativas aos desvios de objeto tratados nesta TCE, esclarece-se que o TCU, por meio do Acórdão 1045/2020-TCU-Plenário - rel. min. Benjamin Zymler, em situação semelhante, dispensou um município recebedor da obrigação de recompor o seu próprio fundo de saúde. Segue excerto do voto (todos os grifos são do original) :
42. Os presentes autos, contudo, guardam a especificidade de que o desvio de objeto ocorreu há cerca de dez anos e, sob esse enfoque, desde já, agradeço as contribuições do Gabinete da Ministra Ana Arraes.
43. Ora, como antes exposto, o processo de planejamento e orçamento do Sistema Único de Saúde (SUS) deve compatibilizar as necessidades da política de saúde com a disponibilidade de recursos em planos de saúde dos municípios, dos estados, do Distrito Federal e da União (art. 36 da Lei 8.080/1990) .
44. Nesse sentido, o Decreto 7.508/2011 - que regulamenta a Lei 8.080/1990 e dispõe sobre a organização do Sistema Único de Saúde - estabelece que:
'Art. 16. No planejamento devem ser considerados os serviços e as ações prestados pela iniciativa privada, de forma complementar ou não ao SUS, os quais deverão compor os Mapas da Saúde regional, estadual e nacional.
Art. 17. O Mapa da Saúde será utilizado na identificação das necessidades de saúde e orientará o planejamento integrado dos entes federativos, contribuindo para o estabelecimento de metas de saúde.
Art. 18. O planejamento da saúde em âmbito estadual deve ser realizado de maneira regionalizada, a partir das necessidades dos Municípios, considerando o estabelecimento de metas de saúde. (grifou-se) .
52. Por outro lado, a Lei Complementar 141/2012, estabelece que:
'Art. 38. O Poder Legislativo, diretamente ou com o auxílio dos Tribunais de Contas, do sistema de auditoria do SUS, do órgão de controle interno e do Conselho de Saúde de cada ente da Federação, sem prejuízo do que dispõe esta Lei Complementar, fiscalizará o cumprimento das normas desta Lei Complementar, com ênfase no que diz respeito:
I - à elaboração e execução do Plano de Saúde Plurianual;
II - ao cumprimento das metas para a saúde estabelecidas na lei de diretrizes orçamentárias;' (grifou-se) .
45. Já a Portaria Consolidadora 1/2017 do Ministério da Saúde - que consolida as normas sobre os direitos e deveres dos usuários da saúde e a organização e o funcionamento do Sistema Único de Saúde - estabelece que:
'Art. 96. O Plano de Saúde, instrumento central de planejamento para definição e implementação de todas as iniciativas no âmbito da saúde de cada esfera da gestão do SUS para o período de 4 (quatro) anos, explicita os compromissos do governo para o setor saúde e reflete, a partir da análise situacional, as necessidades de saúde da população e as peculiaridades próprias de cada esfera.' (grifou-se) .
46. Em suma, a cada período de quatro anos há a definição das necessidades de saúde da população e a previsão de recursos para supri-las.
47. Por certo, a ocorrência de desvio de objeto no exercício de 2010 provocou que as ações de saúde naquele exercício não tenham acontecido como o planejado. Ou seja, não ocorreram os procedimentos oftalmológicos então previstos (treino de orientação e mobilidade; atendimento/acompanhamento; e reabilitação visual) .
48. Entretanto, não há garantia de que, transcorridos dez anos, tais procedimentos ainda sejam necessários ou se encaixem como prioritários. É possível que essa demanda já tenha sido suprida nos exercícios seguintes e não se faça mais necessária. É igualmente possível que essa demanda ainda seja necessária e já estejam contemplados recursos no plano de saúde atual para supri-la. Ainda é possível que a demanda ainda exista, mas haja outras prioridades para a saúde mais relevantes e que se colocam como prioritárias na destinação dos recursos.
49. Em outras palavras, a transferência dos recursos federais ora questionados teve como fim a prestação de serviços definidos por condições particulares da realidade daquele período. Remanejar recursos do município agora representaria obrigação dissociada da análise das reais necessidades da população local, com impacto no planejamento das ações de saúde, que, por sua vez, também seguem ditames legais específicos.
50. Em suma, quanto o Tribunal determina que o município realoque recursos para um objeto atrelado a necessidades de dez anos atrás pode interferir de forma inadequada no uso efetivo dos recursos atualmente disponíveis para tão importante área e afetar o cumprimento das metas previstas no plano plurianual de saúde. Nesse sentido, menciono o decidido mediante o Acórdão 5313/2019-TCU-Segunda Câmara) .
51. Deve, dessa forma, ser considerado o disposto no art. 20 da Lei de Introdução às normas do Direito Brasileiro para que, neste caso concreto, não seja efetuada determinação ao município para que recomponha os próprios cofres municipais:
	'Art. 20. Nas esferas administrativa, controladora e judicial, não se decidirá com base em valores jurídicos abstratos sem que sejam consideradas as consequências práticas da decisão.' (grifou-se) .
52. Outro aspecto a ser considerado é que o gestor atual da municipalidade não deu causa ao desvio praticado por seu longínquo antecessor. Ou seja, esse primeiro que, presumivelmente, fez um adequado planejamento de saúde e buscou cumpri-lo, vai ter a realização de suas metas prejudicadas por um fato a que não deu causa. Ou seja, acaba-se, por via transversa, punindo o bom gestor, sem prejuízo, por certo, da população que não vai ter atendidas as suas necessidades mais prementes de saúde.
53. Creio não haver dúvidas de que a prática de desvio de objeto na área de saúde é fato grave e que deve estar sujeito a uma resposta pronta e rígida por parte desta Corte de Contas de forma a desencorajar tal procedimento. Nesse aspecto, creio que a aplicação de sanção pecuniária e o julgamento pela irregularidade das contas dos responsáveis por tal procedimento sirvam ao propósito de prevenir a ocorrência de outras infrações e de desestimular a prática da conduta.
54. Por outro lado, a determinação para que a municipalidade recomponha os próprios cofres municipais pode ter o efeito contrário, ou seja, servir de estímulo para que o gestor pratique o desvio de objeto. Isso porque, ciente de que a determinação, de acordo com os necessários trâmites processuais, não ocorrerá durante o seu mandato, o gestor pode se sentir estimulado a praticar o ilícito de forma a prejudicar o seu sucessor, eventual adversário político. Ou seja, o prefeito antecessor pratica o ato ilícito para atender interesses próprios de sua gestão e ainda prejudica o seu sucessor.
55. Em sendo assim, embora por motivos diversos, acolho a proposta do Ministério Público junto ao TCU no sentido de acatar as alegações de defesa apresentadas pela municipalidade.
17.1.	O caso, entretanto, há uma diferença do caso concreto tratado no Acórdão 1.045/2020, visto que o desvio de objeto aqui debatido se deu no início até o fim do ano de 2012, portanto, abrangendo, em parte, período posterior à LC 141/2012. Porém, considerando que uma eventual obrigação de devolução de recursos, dos cofres municipais para o próprio fundo de saúde da municipalidade pode afetar o cumprimento das metas do atual plano plurianual de saúde, o qual certamente já se encontra bastante prejudicado em função da situação causada pela pandemia do coronavírus, sendo tal fato inclusive mencionado nas próprias alegações de defesa, consoante destacamos no texto colacionado aos autos, nossa análise perfilha pelo entendimento de que se deve adotar igual entendimento ao caso concreto mencionado.
17.2.	Nesse sentido, cabe ressaltar que, quando da instrução que deu origem à citação, a conclusão foi no sentido de que o entendimento constante do referido acórdão era que a dispensa de devolução aos cofres do próprio fundo municipal atingiria apenas desvios de objetos anteriores à Lei Complementar 141/2012. Verifica-se, desta feita, no entanto, que o voto condutor daquele decisum foi para dispensar o ressarcimento quando o desvio de objeto se referir a um plano plurianual de saúde já encerrado, de forma que não prejudique a execução do plano atual. 
17.3.	Além disso, como bem destacado pelo Ministro Benjamin Zymler no voto condutor do Acórdão 1045/2020, deve 'ser considerado o disposto no art. 20 da Lei de Introdução às normas do Direito Brasileiro para que, neste caso concreto, não seja efetuada determinação ao município para que recomponha os próprios cofres municipais', propondo-se o acatamento das alegações de defesa do município, considerando o entendimento jurisprudencial acerca dos desvios de objeto anteriores e posteriores à Lei Complementar 141/2012, mas de plano plurianual de saúde já encerrado, de que tratam os presentes autos, bem como propor a regularidade com ressalvas das contas do mesmo. 
Da revelia da Sra. Magda Vieira de Melo  (CPF XXX.081.601-XX) :
	Irregularidade: Desvio de objeto no uso de recursos federais do Bloco de Média e Alta Complexidade repassados pela União, na modalidade Fundo a Fundo, ao Fundo Municipal de Saúde de Uruaçu-GO, relacionado ao pagamento complementar, com recursos federais, de procedimentos hospitalares, da taxa de 30% e 40 % calculada sobre o total pago
	Conduta: efetuar pagamento complementar com recursos federais da taxa de 30% e 40% calculada sobre o total pago, contrariando o inciso II do Artigo 2º da PT/GM/MS nº 1.034 de 05/05/2010, c/c o Art. 1º da PT/GM/MS nº 1.606 de 14/09/2001.
	Nexo de causalidade: o pagamento de despesas de serviços hospitalares e ambulatoriais, contratados mediante credenciamento de serviços, firmados entre SMS e Hospital N.S.Santana Ltda. com adição do percentual de 30% no exercício de 2011 e de 40%, no exercício de 2012, em valores acima dos preços da tabela do SUS, caracterizou desvio de objeto com potencial para impedir o atingimento dos objetivos do SUS naqueles anos.
	Culpabilidade: não há excludentes de ilicitude, de culpabilidade e de punibilidade; é razoável supor que o administrador responsável pela pessoa jurídica tinha consciência da ilicitude de sua conduta; era exigível conduta diversa da praticada, qual seja, não aplicar os recursos financeiros repassados pelo Ministério da Saúde para custear procedimentos hospitalares em valores acima da tabela do SUS. 
Evidências da irregularidade: documentos técnicos presentes nas peças 4, 6, 8 e 21.  
	Normas infringidas: Art. 1º da PT/GM/MS nº 1.606 de 14/09/2001
Edital 1.368/2020-TCU/Seproc, de 26/8/2020 (peças 61 e 62) :
Devidamente notificada (edital) , consoante informado acima, a responsável não apresentou razões de justificativa. Preliminarmente, cumpre tecer breves considerações sobre a forma como são realizadas as comunicações processuais no TCU. A esse respeito destacam-se o art. 179 do Regimento Interno do TCU (Resolução n.º 155, de 04/12/2002) e o art. 4º, inciso III, § 1º, da Resolução TCU n.º 170, de 30 de junho de 2004, in verbis:
'Art. 179. A citação, a audiência ou a notificação, bem como a comunicação de diligência, far-se-ão:
I - mediante ciência da parte, efetivada por servidor designado, por meio eletrônico, fac-símile, telegrama ou qualquer outra forma, desde que fique confirmada inequivocamente a entrega da comunicação ao destinatário;
II - mediante carta registrada, com aviso de recebimento que comprove a entrega no endereço do destinatário;
III - por edital publicado no Diário Oficial da União, quando o seu destinatário não for localizado
 (...) '. (grifamos) 
'Art. 3º As comunicações serão dirigidas ao responsável, ou ao interessado, ou ao dirigente de órgão ou entidade, ou ao representante legal ou ao procurador constituído nos autos, com poderes expressos no mandato para esse fim, por meio de:
I - correio eletrônico, fac-símile ou telegrama;
II - servidor designado;
III - carta registrada, com aviso de recebimento;
IV - edital publicado no Diário Oficial da União, quando o seu destinatário não for localizado, nas hipóteses em que seja necessário o exercício de defesa'.
'Art. 4º. Consideram-se entregues as comunicações:
I - efetivadas conforme disposto nos incisos I e II do artigo anterior, mediante confirmação da ciência do destinatário;
II - realizadas na forma prevista no inciso III do artigo anterior, com o retorno do aviso de recebimento, entregue comprovadamente no endereço do destinatário;
III - na data de publicação do edital no Diário Oficial da União, quando realizadas na forma prevista no inciso IV do artigo anterior.
§ 1º O endereço do destinatário deverá ser previamente confirmado mediante consulta aos sistemas disponíveis ao Tribunal ou a outros meios de informação, a qual deverá ser juntada ao respectivo processo.
 (...) '. (grifamos) 
18.1. 	             Bem se vê, portanto, que a validade da citação/audiência via postal não depende de que o aviso de recebimento seja assinado pelo próprio destinatário da comunicação, o que dispensa, no caso em tela, a entrega do AR em 'mãos próprias'. A exigência da norma é no sentido de o Tribunal verificar se a correspondência foi entregue no endereço correto, residindo aqui a necessidade de certeza inequívoca. 
18.2.	              Não é outra a orientação da jurisprudência do TCU, conforme se verifica dos julgados a seguir transcritos:
São válidas as comunicações processuais entregues, mediante carta registrada, no endereço correto do responsável, não havendo necessidade de que o recebimento seja feito por ele próprio (Acórdão 3648/2013-TCU-Segunda Câmara, Relator: JOSÉ JORGE) ;
É prescindível a entrega pessoal das comunicações pelo TCU, razão pela qual não há necessidade de que o aviso de recebimento seja assinado pelo próprio destinatário. Entregando-se a correspondência no endereço correto do destinatário, presume-se o recebimento da citação. (Acórdão 1019/2008-TCU-Plenário, Relator: BENJAMIN ZYMLER) ;
As comunicações do TCU, inclusive as citações, deverão ser realizadas mediante Aviso de Recebimento - AR, via Empresa Brasileira de Correios e Telégrafos, bastando para sua validade que se demonstre que a correspondência foi entregue no endereço correto. (Acórdão 1526/2007-TCU-Plenário, Relator: AROLDO CEDRAZ) .
18.3.	           A validade do critério de comunicação processual do TCU foi referendada pelo Supremo Tribunal Federal, nos termos do julgamento do MS-AgR 25.816/DF, por meio do qual se afirmou a desnecessidade da ciência pessoal do interessado, entendendo-se suficiente a comprovação da entrega do 'AR' no endereço do destinatário.
EMENTA: AGRAVO REGIMENTAL. MANDADO DE SEGURANÇA. DESNECESSIDADE DE INTIMAÇÃO PESSOAL DAS DECISÕES DO TRIBUNAL DE CONTAS DA UNIÃO. ART. 179 DO REGIMENTO INTERNO DO TCU. INTIMAÇÃO DO ATO IMPUGNADO POR CARTA REGISTRADA, INICIADO O PRAZO DO ART. 18 DA LEI nº 1.533/51 DA DATA CONSTANTE DO AVISO DE RECEBIMENTO. DECADÊNCIA RECONHECIDA. AGRAVO IMPROVIDO.
O envio de carta registrada com aviso de recebimento está expressamente enumerado entre os meios de comunicação de que dispõe o Tribunal de Contas da União para proceder às suas intimações. O inciso II do art. 179 do Regimento Interno do TCU é claro ao exigir apenas a comprovação da entrega no endereço do destinatário, bastando o aviso de recebimento simples.
18.4.	           A citação do Magda Vieira de Melo foi realizada por meio do Edital 1.328/2020- Secomp-4, de 26/8/2020 (peça 61) , tendo havido a ciência por meio do elemento assente à peça 62, na data de 26/5/2020. 
18.5.	           A Sra. Magda Vieira de Melo não recebeu o ofício em mãos, conforme avisos de recebimento, considerando que foi notificada por meio de edital (peça 61) . Em que pese a situação descrita, esse fato, por si só, não invalida a notificação dirigida ao responsável, uma vez que o artigo 179, inciso III, do RI/TCU estabelece que as comunicações processuais far-se-ão mediante carta registrada, ou por meio de editais, com aviso de recebimento que comprove a entrega no endereço do destinatário.
18.6.	            Apesar de regularmente citada, a responsável deixou transcorrer in albis o prazo regimental que lhe foi concedido para apresentarem alegações de defesa e/ou efetuar o recolhimento do débito, motivo pelo qual se impõe o reconhecimento das revelias de que trata o art. 12, § 3º, da Lei 8.443/1992.
18.7. 	Em se tratando de processo em que as partes interessadas não se manifestaram acerca das irregularidades imputadas, não há elementos para que se possa efetivamente aferir e reconhecer a ocorrência de boa-fé na conduta dos responsáveis ou de quaisquer outros excludentes de culpabilidade, podendo o Tribunal, desde logo, proferir o julgamento de mérito pela irregularidade das contas, nos termos dos §§ 2º e 6º do art. 202 do Regimento Interno do TCU (Acórdão 133/2015-TCU-Primeira Câmara, Rel. Min. Bruno Dantas; 2.455/2015 - 1ª Câmara, Rel. Min. Bruno Dantas; 3.604/2015 - 1ª Câmara, Rel. Min. Bruno Dantas; 5.070/2015 - 2ª Câmara, Rel. Min. Subst. André de Carvalho e 2.424/2015 - Plenário, Rel. Min. Benjamin Zymler) .
18.8. 	Dessa forma, a responsável Magda Vieira de Melo (CPF: XXX.322.143-XX) , deve ser considerada revel, nos termos do art. 12, §3º, da Lei 8.443/1992, e as contas dela serem julgadas irregulares, condenando-a ao pagamento da multa prevista no art. 58, inciso II, da Lei 8.443/1992.
Prescrição da Pretensão Punitiva
Vale ressaltar que a pretensão punitiva do TCU, conforme Acórdão 1441/2016-TCU-Plenário, Relator: Benjamin Zymler, que uniformizou a jurisprudência acerca dessa questão, subordina-se ao prazo geral de prescrição indicado no art. 205 do Código Civil, que é de dez anos, contado da data de ocorrência da irregularidade sancionada, nos termos do art. 189 do Código Civil, sendo este prazo interrompido pelo ato que ordenar a citação, a audiência ou a oitiva do responsável.
No caso em exame, a perspectiva de aplicação de penalidade ao responsável não foi alcançada pela prescrição, uma vez que a irregularidade sancionada deu-se em 8/11/2012 e o ato de ordenação da citação ocorreu em prazo inferior a dez anos.
CONCLUSÃO
A partir dos elementos constantes nos autos e do exame das ocorrências descritas na seção 'Exame Técnico', foi possível definir a responsabilidade do Município de Uruaçu/GO. Entretanto, considerando o entendimento jurisprudencial acerca dos desvios de objeto anteriores e posteriores à Lei Complementar 141/2012, notadamente aqueles desvios ocorridos durante a execução de plano plurianual de saúde já encerrado, dos quais tratam os presentes autos, propõe-se acatar as alegações de defesa do município, julgando as contas do mesmo regulares com ressalvas, além de propor a revelia da Sra. Magda Vieira de Melo, e a consequente irregularidade das contas da responsável, bem como a aplicação da multa prevista no art. 58, inciso II, da Lei 8.443/1992. 
PROPOSTA DE ENCAMINHAMENTO
Diante do exposto, submetem-se os autos à consideração superior, propondo:
 considerar revel, para todos os efeitos, nos termos do art. 12, §3º, da Lei 8.443/1992, a responsável Magda Vieira de Melo (CPF XXX.081.601-XX) , dando-se prosseguimento ao processo;
 acatar as alegações de defesa do Município de Uruaçu (CNPJ: 01.219.807/0001-82) ;
c) julgar regulares com ressalva, com fulcro nos arts. 1º, inciso I, 16, inciso II, 18 e 23, inciso II, da Lei 8.443/1992, as contas do Município de Uruaçu (CNPJ: 01.219.807/0001-82) , dando-lhe quitação;
d) 	julgar irregulares, com fundamento nos arts. 1º, inciso I, 16, inciso III, alínea 'b', e 19, parágrafo único, da Lei 8.443/1992, as contas da Sra. Magda Vieira de Melo (CPF XXX.081.601-XX) ;
e)  aplicar a Sra. Magda Vieira de Melo (CPF XXX.081.601-XX) , a multa prevista no art. 58, inciso II, da Lei 8.443/1992, fixando-lhes o prazo de 15 (quinze) dias, a contar das notificações, para que comprovem, perante o Tribunal (art. 214, inciso III, alínea 'a', do Regimento Interno/TCU) , o recolhimento das dívidas ao Tesouro Nacional, atualizadas monetariamente desde a data desta deliberação até a dos efetivos recolhimentos, se forem pagas após o vencimento, na forma da legislação em vigor;
f) autorizar, desde logo, nos termos do art. 28, inciso II, da Lei 8.443/1992, a cobrança judicial da dívida, caso não atendida a notificação;
g)  enviar cópia do Acórdão que vier a ser proferido ao Fundo Nacional de Saúde e aos responsáveis, para ciência; e informar-lhes que a deliberação, acompanhada do Voto e do Relatório que a fundamenta, está disponível para consulta no endereço www.tcu.gov.br/acordaos, além de esclarecer que, caso requerido, o TCU poderá fornecer sem custos as correspondentes cópias, de forma impressa."
	É o relatório.

Douglas Henrique de Carvalho (44.934/OAB-GO) e outros, representando Município de Uruaçu/GO

Procurador Rodrigo Medeiros de Lima

TOMADA DE CONTAS ESPECIAL. FUNDO NACIONAL DE SAÚDE. DESVIO DE OBJETO NA APLICAÇÃO DE RECURSOS REPASSADOS À SECRETARIA MUNICIPAL DE SAÚDE. CITAÇÃO DO MUNICÍPIO. ACOLHIMENTO DAS ALEGAÇÕES DE DEFESA. CONTAS REGULARES COM RESSALVA. AUDIÊNCIA DA EX-SECRETÁRIA MUNICIPAL DE SAÚDE. REVELIA. CONTAS IRREGULARES. MULTA.

TOMADA DE CONTAS ESPECIAL (TCE)

Secretaria de Controle Externo de Tomada de Contas Especial (SecexTCE)

Em exame tomada de contas especial instaurada pelo Fundo Nacional de Saúde - FNS, originalmente em desfavor do Fundo Municipal de Saúde de Uruaçu, em razão da não comprovação da regular aplicação dos recursos repassados pela União por meio do FNS, na modalidade fundo a fundo.
No âmbito deste Tribunal, foi promovida a citação do Município de Uruaçu/GO, pela quantia de R$ 343.052,19, correspondente ao desvio de objeto de recursos federais de saúde, relacionado ao pagamento complementar de despesas de serviços hospitalares e ambulatoriais, no percentual de 30% e 40%, calculados sobre o total pago nos exercícios de 2011 e 2012, respectivamente. Além disso, foi ouvida em audiência a ex-Secretária Municipal de Saúde, Magda Vieira de Melo, por efetuar o mencionado pagamento complementar.
Apenas o município apresentou alegações de defesa, devendo a ex-secretária ser considerada revel pelo Tribunal. Analisados os elementos apresentados pelo município e diante da revelia da gestora municipal, a unidade técnica propõe acolher a defesa do ente municipal, considerando a jurisprudência dominante desta Corte, e julgar regulares com ressalva as contas respectivas, além de julgar irregulares as contas da responsável revel, com aplicação de multa. A proposta foi referendada pelo Ministério Público junto ao TCU.
Alinho-me aos pareceres uniformes. Em relação à situação do município, embora parte dos recursos tenha sido transferida já na vigência da LC 141/2012, cujo art. 27, inciso I, estabelece que a utilização de recursos do SUS, transferidos na modalidade fundo a fundo, em blocos de financiamento diversos do pactuado, mas em benefício da comunidade local, como ocorreu na situação ora em foco, acarretaria obrigação de recomposição do Fundo Municipal de Saúde com recursos do tesouro municipal, lembro que os recursos em questão foram transferidos há cerca de nove anos, na vigência de outro plano municipal de saúde e em contexto de saúde pública bastante diferente daquele que o país agora enfrenta. Não seria razoável, assim, determinar ao Município de Uruaçu que recomponha seu fundo de saúde para executar ações que foram priorizadas anos atrás, principalmente neste período de enfrentamento à pandemia de Covid-19. O próprio município, aliás, externou essa preocupação em sua defesa, no seguinte trecho: "Ressalte-se também que, como é de conhecimento público e notório, a pandemia causada pelo novo coronavírus (Covid19) tem gerado grandes prejuízos às finanças públicas. Assim, exigir que o município recomponha seu próprio FMS durante a crise que se vive pode trazer ainda mais prejuízos à Administração, ao interesse público e à coletividade, inviabilizando a prestação de serviços públicos essenciais".
No voto condutor do Acórdão 1045/2020-TCU-Plenário, transcrito no relatório precedente, o Relator, Ministro Benjamin Zymler, em caso similar, aplicou multa ao responsável pelo desvio de finalidade, mas dispensou a recomposição do fundo municipal de saúde. Entendo, em linha com os pareceres uniformes, que deve ser dado idêntico encaminhamento ao presente caso.
Quanto à responsabilidade da gestora municipal de saúde, revel nestes autos, suas contas devem ser julgadas irregulares, com a aplicação da multa do art. 58, inciso II, da Lei 8.443/1992, haja vista a infração à Portaria GM/MS 204/2007, segundo a qual os valores destinados às ações e aos serviços de saúde eram transferidos para blocos específicos de financiamento e deveriam ser aplicados exclusivamente no grupo específico. Nesse sentido a jurisprudência majoritária desta Corte, em especial o já mencionado Acórdão 1045/2020-TCU-Plenário, bem como os Acórdão 1885/2015-TCU-Plenário e os Acórdãos 3.536/2019 e 3.990/2016, da 1ª Câmara. 
	Ante o exposto, voto no sentido de que o Tribunal adote o acórdão que ora submeto à deliberação deste Colegiado.
TCU, Sala das Sessões, em 3 de agosto de 2021.
JORGE OLIVEIRA 
Relator